臺灣雲林地方法院民事判決
109年度訴字第396號
原      告  高麗慧  

訴訟代理人  陳怡安  
            陳重嘉  
被      告  程幸桃  
訴訟代理人  趙建宬  
被      告  柯秀蓉  
            程維權  
            趙卿淵  
被      告  柯登聘  
訴訟代理人  柯月霞  
被      告  柯鈞凱  

兼  上一人
訴訟代理人  柯再德  

上列當事人間請求分割共有物事件，本院於民國110年3月11日言
詞辯論終結，判決如下：
    主  文
兩造共有坐落雲林縣○○鎮○○段○○○地號、面積二五五八平方公尺
土地，應分割如雲林縣虎尾地政事務所民國一一○年二月三日之
土地複丈成果圖（丙案）所示：編號Ａ部分面積一二七九平方公
尺分歸被告己○○、庚○○、戊○○、柯○○按應有部分三分之一、三分
之一、六分之一、六分之一之比例保持共有取得。編號Ｂ部分面
積九五九‧二五平方公尺土地分歸被告丙○○、丁○○、甲○○按應有
部分三分之一、六分之一、二分之一之比例保持共有取得。編號
Ｃ部分面積三一九‧七五平方公尺土地分歸原告取得。
訴訟費用由兩造按原應有部分比例負擔。
    事實及理由
一、原告主張：坐落雲林縣○○鎮○○段000地號、面積2558　平方
    公尺土地（下稱系爭土地），為兩造所共有，兩造於系爭土
    地之應有部分詳如土地登記謄本所載。系爭土地並無不能分
    割之約定，亦無法律限制分割之規定，因共有人間不能達成
    分割協議，為求土地之充分利用，為此請求裁判分割。原告
    主張之分割方案即雲林縣虎尾地政事務所民國110 年2月3日
    之土地複丈成果圖（乙案）所示分割方法，將系爭土地按各
    共有人應有部分比例分割，分割後兩造所分得之土地地形方
    正，使用便利，請求鈞院依乙案之分割方案裁判分割。至被
    告等人主張之丙案分割方案，屬多數霸凌方案，不利土地利
    用、經濟效用，亦不符合民法第824條之立法精神。本件共
    有人僅8人，均可分割為單獨所有，且各共有人均臨路，亦
    符合最小建築單位面積。乙案雖不能符合未能獲得其他共有
    人認同，但符合民法第824條規定，且日後甲部分土地再行
    分割亦單純許多，且每人所分得土地均臨接道路，出入方便
    。相較之下，乙案較符合土地利用及效能，且符合經濟效益
    等語。
二、被告丙○○、甲○○、丁○○則以：不同意乙案之分割方案，請求
    依雲林縣虎尾地政事務所110年2月3日土地複丈成果圖（丙
    案）所示之分割方案分割，同意分割後丙○○與甲○○、丁○○繼
    續保持共有等語。
　　被告戊○○、柯○○、己○○、庚○○則以：不同意乙案之分割方案
    ，同意依丙案之分割方案分割，也同意分割後被告戊○○、柯
    ○○、己○○、庚○○4人繼續保持共有等語，資為抗辯。
三、得心證之理由：
　㈠按各共有人得隨時請求分割共有物，但因物之使用目的不能
    分割或契約訂有不分割之期限，不在此限。共有物之分割，
    依共有人協議之方法行之。分割之方法，不能協議決定者，
    法院得因任何共有人之聲請，命以原物分配於各共有人，民
    法第823 條第1 項及第824 條第1 項、第2 項第1 款分別定
    有明文。原告主張系爭土地為兩造所共有，兩造於系爭土地
    之應有部分詳如土地登記謄本所示，兩造就系爭土地無法以
    協議方式分割，且系爭土地並無訂定不分割之期限，而系爭
    土地依其使用目的亦非不能分割等情，業據原告提出土地登
    記謄本為證，並為被告所不爭執，堪信為真實。則被告請求
    裁判分割系爭土地，洵屬有據，應予准許。㈡
　㈡按法院就共有物為裁判分割時，應考慮公平性、當事人聲明
    、應有部分比例與實際使用是否相當、共有物之客觀情狀、
    共有物之性質、共有物之價格與經濟價值、共有人利益、各
    共有人主觀因素與使用現狀、共有人之利害關係等因素（最
    高法院69年度台上字第3100號判決意旨參照）。經查，系爭
    土地之地形為不規則之四方形，南側臨接道路，土地西南方
    有丙○○、乙○○之磚造二層樓房，往東有庚○○、己○○之磚造二
    層樓房，再往東有庚○○、己○○二人共有之鐵皮屋，往北有戊○○之磚造瓦頂平房，中央有柯○○之磚造瓦頂平房，再往北有
    庚○○、己○○共有之石棉瓦頂倉庫，業經本院至現場勘驗明確
    及囑託雲林縣虎尾地政事務所測量屬實，有勘驗測量筆錄1 
    份及現場照片附卷可憑。
　㈢本院審酌共有物之客觀情狀、經濟價值、共有人之利益、兩
    造之意願，並兼顧使用現狀，認本件分割方法應以附圖丙案
    所示方法分割，較為妥適，其理由如下：
　⒈系爭土地倘依乙案之分割方案分割，兩造所分得面積固均與
　　應有部分相符，惟因系爭土地上留設一條寬約六米之私設巷
    道面積合計366平方公尺，由兩造繼續保持共有，兩造分割
    後所分得面積均較原應有部分面積顯著減少；且私設巷道狹
    長，裏地即編號乙、丙部分之土地價值，顯然較臨路土地即
    編號甲、丁、戊部分之土地價值為低；又除原告以外之共有
    人全部反對乙案之分割方案，考量多數共有人之分割意願、
    各共有人之利益及目前系爭土地之使用現況，乙案之分割方
    案實難認妥適。
　⒉而系爭土地倘依丙案之分割方案分割，兩造所分得土地面積
    均與應有部分面積相符，且符合多數共有人之分割意願，而
    系爭土地上丙○○、乙○○之磚造二層樓房、庚○○、己○○之磚造
    二層樓房、鐵皮屋及石綿瓦頂倉庫，戊○○之磚造瓦頂平房、
    柯○○之磚造瓦頂平房均得以完整保存，且兩造於分割後所分
    得土地南側則均臨接道路，建築、使用及通行均稱便利，兩
    造所分得土地價值相當，土地價值於分割後均不致降低。⒋
　⒊綜上，本院審酌系爭土地之客觀情況、使用現況、多數共有
    人之利益及意願，並兼顧共有人分得部分之土地使用價值等
    一切情狀，認本件分割方法應以雲林縣虎尾地政事務所110
    年2月3日土地複丈成果圖（丙案）為基準，即：編號Ａ部分
    面積1279平方公尺分歸被告己○○、庚○○、戊○○、柯○○按應有部分三分之一、三分之一、六分之一、六分之一之
    比例保持共有取得。編號Ｂ部分面積959.25平方公尺土地分
    歸被告丙○○、丁○○、甲○○按應有部分三分之一、六分
    之一、二分之一之比例保持共有取得。編號Ｃ部分面積319.
    75平方公尺土地分歸原告取得。此一分割方案，已兼顧系爭
    土地之使用現況、兩造之分割意願，各共有人所分得土地均
    臨接道路，使用及通行均稱便利，土地利用價值於分割後不
    至降低。從而，本件裁判分割，應以附圖丙案所示之分割方
    法分割為適當。
  ㈣又共有人自共有物分割之效力發生時起，取得分得部分之所
    有權；應有部分有抵押權或質權者，其權利不因共有物之分
    割而受影響，但權利人經共有人告知訴訟而未參加者，其權
    利移存於抵押人或出質人所分得之部分，民法第824 條之1
    第1 項、第2 項第3 款定有明文。本件被告柯○○於系爭土
　　地之應有部分，前經設定新臺幣（下同）120 萬元、200萬
    元之最高限額抵押權予訴外人辛○○，經本院向訴外人辛○○告
    知訴訟，訴外人辛○○經合法通知未到庭聲明參加訴訟，則依
    民事訴訟法第824 條之1 第2 項第3 款規定，其權利移存於
    被告柯○○所分得之土地。準此，訴外人辛○○對被告柯○○之抵
    押權，分割後應轉載至被告柯○○分割後所取得附圖丙案所示
    編號Ａ部分土地上。
　㈤綜上所述，原告請求分割系爭土地，為有理由，爰審酌系爭
    土地之使用現況、對外通行道路、兩造分割之意願等一切情
    狀，認以附圖丙案所示之分割方法分割為適當，爰判決如主
    文所示。
四、末按分割共有物事件本質上並無訟爭性，兩造本可互換地位
    ，由任一共有人起訴請求分割，均無不可，且兩造均因本件
    裁判分割均蒙其利，由敗訴當事人負擔訴訟費用顯失公平，
    故本院認於裁判分割共有物訴訟，於法院准予分割，原告之
    訴為有理由時，仍應由兩造依系爭土地應有部分比例分擔訴
    訟費用較符合公平原則。
五、訴訟費用負擔之依據：民事訴訟法第80條之1 。
中　　華　　民　　國　　110 　年　　3 　　月　　25　　日
                  民事第二庭    法  官  冷明珍

以上正本係照原本作成。
如對本判決上訴，須於判決送達後20日內向本院提出上訴狀。如
委任律師提起上訴者，應一併繳納上訴審裁判費。
中　　華　　民　　國　　110 　年　　3 　　月　　25　　日
                                書記官　陳姵君